ACORDAO-COMPLETO-2423028

ACÓRDÃO 11820/2020 ATA 37/2020 - PRIMEIRA CÂMARA

VISTOS, relatados e discutidos estes autos de pensão militar deferida pelo Comando da Marinha;
ACORDAM os Ministros do Tribunal de Contas da União, reunidos em sessão da Primeira Câmara, ante as razões expostas pelo Relator, com fundamento no art. 71, inciso III, da Constituição Federal e nos arts. 1º, inciso V, 39, inciso II, e 45 da Lei 8.443/1992, em:
9.1. considerar ilegal a pensão instituída por Antônio Bernardo da Silva e negar-lhe registro;
9.2. dispensar o ressarcimento das quantias indevidamente recebidas, de boa-fé, pela interessada, consoante o Enunciado 106 da Súmula de Jurisprudência deste Tribunal;
9.3. determinar ao Comando da Marinha que:
9.3.1. faça cessar, no prazo de 15 (quinze) dias, contado a partir da ciência desta deliberação, os pagamentos decorrentes do ato impugnado, sob pena de responsabilidade solidária da autoridade administrativa omissa, consoante disposto nos arts. 71, inciso IX, da Constituição Federal e 262 do Regimento Interno do TCU;
9.3.2. dê ciência do inteiro teor desta deliberação à beneficiária, alertando-a de que o efeito suspensivo proveniente da interposição de eventuais recursos, caso não providos, não a exime da devolução dos valores indevidamente percebidos após a notificação;
9.3.3. envie a esta Corte de Contas, no prazo de 30 (trinta) dias, por cópia, comprovante de que a interessada teve ciência desta deliberação.

Atos de Pensão militar.

Primeira Câmara

Comando da Marinha.

3. Interessados/Responsáveis:
3.1. Interessada: Aline Andreia da Silva (XXX.408.007-XX); Bianca Sousa Gomes Ferreira (XXX.598.461-XX); Claudia Santos Dias Destri (XXX.109.537-XX); Debora Oliveira da Silva (XXX.704.294-XX); Elizabete Cristina da Silva dos Santos (XXX.918.312-XX); Erika Viviane da Costa dos Santos (XXX.918.322-XX); Ester de Freitas dos Santos (XXX.354.932-XX); Jakeline Mendes de Araujo (XXX.893.447-XX); Jullyana Karollyne Mendes de Araujo (XXX.882.207-XX); Marcia Cristina Mendes de Araujo (XXX.443.367-XX); Maria Izabel da Costa (XXX.293.797-XX); Maria Jose Goncalves da Silva (XXX.978.907-XX); Maria da Gloria da Costa (XXX.784.557-XX); Maria das Gracas da Costa (XXX.481.137-XX); Maria do Carmo da Costa (XXX.729.227-XX); Maria do Ceu da Costa Serra (XXX.307.827-XX); Nubia Teixeira Brito (XXX.289.193-XX); Rosiane dos Santos Cavalcante Velasquez (XXX.241.941-XX); Ruth de Freitas dos Santos (XXX.354.392-XX); Sandra Maria Holanda Cavalcante (XXX.002.707-XX); Veronica Maria da Silva Vasconcelos (XXX.195.437-XX).

13.1. Ministros presentes: Benjamin Zymler (na Presidência), Walton Alencar Rodrigues (Relator), Bruno Dantas e Vital do Rêgo.
13.2. Ministros-Substitutos presentes: Augusto Sherman Cavalcanti e Weder de Oliveira.

WALTON ALENCAR RODRIGUES

Adoto, como relatório, instrução elaborada pela Secretaria de Fiscalização de Pessoal (Sefip) , que contou com a anuência do Ministério Público junto ao TCU (peças 28-30) :
INTRODUÇÃO
1.	Trata-se de atos de concessão de pensão militar apreciados pela legalidade com exceção do ato nº 55753/2019, que tem como instituidor o Sr. ANTONIO BERNARDO DA SILVA, CPF XXX.652.504-XX.
2.	Para o ato supracitado o Acórdão 4532/20202-TCU-1ª Turma, peça 16, determinou o que se segue:
1.7. Determinar à SEFIP que verifique se a pensão instituída por Antonio Bernardo da Silva (XXX.652.504-XX) , enquadra-se no novo entendimento firmado pelo Acórdão 2225/2019-TCU-Plenário, cuja ementa transcrevemos: 
"SUMÁRIO: ATOS DE REFORMA. ALTERAÇÃO DE UMA DAS CONCESSÕES PARA ELEVAÇÃO, EM UM GRAU HIERÁRQUICO, DO POSTO SOBRE O QUAL CALCULADOS OS PROVENTOS DO INATIVO, EM FACE DA SUPERVENIÊNCIA DE INVALIDEZ PERMANENTE DECORRENTE DE DOENÇA ESPECIFICADA EM LEI. MILITAR ANTERIORMENTE REFORMADO COM PROVENTOS JÁ CALCULADOS SOBRE O POSTO HIERÁRQUICO SUPERIOR, POR TEMPO DE SERVIÇO. AUSÊNCIA DE PREVISÃO LEGAL PARA EXTENSÃO DA VANTAGEM ESTABELECIDA NO ART. 110 DA LEI 6.880/1980 A MILITARES JÁ REFORMADOS, BEM COMO PARA O ACRÉSCIMO DE DOIS POSTOS NO CÁLCULO DOS PROVENTOS. NEGATIVA DE REGISTRO. DETERMINAÇÕES. LEGALIDADE E REGISTRO DAS DEMAIS CONCESSÕES".
EXAME TÉCNICO  
3.	Frente a tal determinação, esta unidade técnica verificou que o Sr. ANTONIO BERNARDO DA SILVA era Capitão-de-Fragata na ativa, passou para reserva remunerada com proventos de Capitão de Mar e Guerra. Em 12/11/2003, foi reformado por limite de idade (TC-Processo 025.061/2008-1, julgado legal) e posteriormente em 22/09/2017 foi novamente reformado (Processo 002.337/2019-3, julgado legal) , mas desta vez por invalidez/incapacidade com base no art. 110 da Lei nº 6880/80 e teve os proventos majorados ao posto de Contra-Almirante. O militar veio a falecer em 19/04/2019, constituindo pensão militar com proventos calculados com base no posto de Contra-Almirante.
 4.	A aludida reforma encontra-se em desacordo com o preconizado pelo Acórdão 2225/2019-TCU-Plenário que entende ser ilegal a majoração dos proventos de reforma a militares já reformados proventos estes que repercutem direta e irregularmente sobre a pensão militar em estudo. O caso em estudo retrata tal situação e, por conseguinte, deve ser considerado ilegal e os proventos de pensão militar devem ser calculados com base no soldo de Capitão de Mar e Guerra.
CONCLUSÃO 
5.	A abrangência e a profundidade das verificações levadas a efeito fundamentam convicção de ilegalidade do ato nº 55753/2019, que tem como instituidor o Sr. ANTONIO BERNARDO DA SILVA, CPF XXX.652.504-XX. Assim, cabe proposta no sentido de que seja considerado ilegal, negando-lhe o registro. 
PROPOSTA DE ENCAMINHAMENTO
6.	Ante o exposto, com fundamento nos arts. 71, inciso III, da Constituição Federal, 1º, inciso V, e 39, incisos I e II, da Lei 8.443/1992 e 260, § 1º e 5º, do Regimento Interno do Tribunal de Contas da União, bem como art. 7º, § 4º da IN 78/2018, propõe-se:
a) considerar ilegal o ato nº 55753/2019, que tem como instituidor o Sr. ANTONIO BERNARDO DA SILVA, CPF XXX.652.504-XX por encontra-se em desacordo com o preconizado pelo Acórdão 2225/2019-TCU-Plenário que entende ser ilegal a majoração dos proventos de reforma a militares já reformados, proventos estes que repercutem diretamente e ilegalmente sobre a pensão militar em estudo; 
b) dispensar o ressarcimento das quantias indevidamente recebidas de boa-fé pelas interessadas, consoante o disposto no Enunciado 106 da Súmula da Jurisprudência do TCU;
c) determinar ao Comando da Marinha que:
c.1) no prazo de 15 (quinze) dias, a contar da ciência desta Deliberação, abstenha-se de realizar pagamentos decorrentes do ato impugnado, sujeitando-se a autoridade administrativa omissa à responsabilidade solidária, nos termos do art. 262, caput, do Regimento Interno/TCU;
c.2) dê ciência, no prazo de 15 (quinze) dias, a contar do recebimento da notificação deste Acórdão, à beneficiária, encaminhando a este Tribunal, no prazo de 30 (trinta dias) , comprovante da referida ciência; e
c.3) alerte aos beneficiários que o efeito suspensivo proveniente da interposição de possíveis recursos perante o TCU não as exime da devolução dos valores percebidos indevidamente após a respectiva notificação, caso os recursos não sejam providos.
d) esclarecer à unidade de origem, com supedâneo no art. 262, § 2º, do Regimento Interno, que a concessão considerada ilegal poderá prosperar mediante a emissão e o encaminhamento a este Tribunal de novo ato concessório, escoimado das irregularidades apontadas nestes autos;
e) proceda a regularização do posto/graduação que serve de base para o cálculo dos proventos de pensão militar;
f) determinar à Secretaria de Fiscalização de Pessoal que monitore o cumprimento das medidas indicada nos subitens 6.d) e 6.e) supra, representando a este Tribunal, caso necessário.

não há

Procuradora-Geral Cristina Machado da Costa e Silva.

ATO DE CONCESSÃO DE PENSÃO MILITAR. COMANDO DA MARINHA. REMUNERAÇÃO CALCULADA COM BASE EM DOIS POSTOS ACIMA DO OCUPADO NA ATIVIDADE. ILEGALIDADE.

PENSÃO MILITAR (PMIL)

Secretaria de Fiscalização de Pessoal (SEFIP).

Trata-se de ato de pensão instituído pelo Militar da Marinha Antônio Bernardo da Silva, enviado ao Tribunal em 29/07/2019.
	A Secretaria de Fiscalização de Pessoal do TCU, acompanhada pelo Parquet, propôs a ilegalidade do ato.
	Anuo aos pareceres constantes dos autos.
	Antônio Bernardo da Silva ocupava o cargo de Capitão de Fragata e foi transferido para reserva remunerada com proventos de Capitão de Mar e Guerra. Posteriormente, ocorreu sua reforma por invalidez permanente e os proventos foram majorados ao posto de Contra-Almirante.
	Deve ser aplicado ao ato em análise o entendimento exarado por meio do Acórdão 2225/2019-TCU-Plenário, da relatoria do Ministro Benjamin Zymler, na sessão de 18/9/2019, no sentido de que não há embasamento legal para o cálculo dos proventos de reforma ter por referência dois ou mais postos acima daquele ostentado pelo militar na atividade.
	Sendo assim, julgo ilegal o ato de pensão militar instituído por Antônio Bernardo da Silva, negando-lhe registro.
	Feitas essas considerações, voto para que o Tribunal aprove a minuta de acórdão que submeto ao Colegiado. 
TCU, Sala das Sessões Ministro Luciano Brandão Alves de Souza, em 20 de outubro de 2020.
WALTON ALENCAR RODRIGUES 
Relator